ACORDAO-COMPLETO-2410706

ACÓRDÃO 10893/2020 ATA 34/2020 - SEGUNDA CÂMARA

VISTOS, relatados e discutidos estes autos referentes à Tomada de Contas Especial instaurada pela Caixa Econômica Federal contra a Sra. Aurenísia Celestino Figueiredo Brandão, Diretora do Instituto EPA - Espaço de Produção ao Desenvolvimento Sustentável a partir de 7/8/2007, e contra aquela entidade, em face da execução parcial do objeto e da omissão no dever de prestar contas dos recursos federais recebidos por meio do Contrato de Repasse 307.296-63/2009 - Siafi 721618.
ACORDAM os Ministros do Tribunal de Contas da União, reunidos em sessão da 2ª Câmara, ante as razões expostas pelo Relator, em:
9.1. com fundamento nos arts. 1º, inciso I, 16, inciso III, alíneas a e c, 19, caput, e 23, inciso III, da Lei 8.443/1992, julgar irregulares as contas da Sra. Aurenísia Celestino Figueiredo Brandão e do Instituto EPA - Espaço de Produção ao Desenvolvimento Sustentável, condenando-os, solidariamente, ao pagamento das quantias abaixo especificadas, atualizadas monetariamente e acrescidas dos juros de mora, calculados a partir das correspondentes datas até as efetivas quitações, fixando-lhes o prazo de 15 (quinze) dias, a contar do recebimento das notificações, para que comprovem, perante o Tribunal (art. 214, inciso III, alínea a, do Regimento Interno/TCU) , o recolhimento das dívidas a favor do Tesouro Nacional, na forma da legislação em vigor, abatendo-se as importâncias já recolhidas, nos termos do Enunciado da Súmula de Jurisprudência 128 do TCU:
	Valor original
	Data da ocorrência
	Crédito/Débito

	999.330,00
	6/5/2010
	D

	800.000,00
	13/5/2010
	C

	199.999,99
	9/6/2010
	D

	350.000,00
	14/6/2010
	D

	199.999,99
	24/6/2010
	D

	150.000,00
	19/7/2010
	D

	149.982,43
	23/8/2010
	D

	755.847,59
	24/1/2011
	D

	300.000,00
	23/3/2011
	C

	200.000,00
	26/4/2011
	D

	164.608,05
	23/5/2011
	D

	200.000,00
	30/5/2011
	D

	306.292,00
	20/6/2011
	D

	103.134,71
	13/7/2011
	D

	401.274,69
	22/7/2011
	D

	401.124,96
	25/7/2011
	C

	203.891,69
	5/9/2011
	D

	215.375,73
	16/11/2011
	C

9.2. aplicar, individualmente, à Sra. Aurenísia Celestino Figueiredo Brandão e ao Instituto EPA - Espaço de Produção ao Desenvolvimento Sustentável a multa prevista no art. 57 da Lei 8.443/1992, no valor de R$ 400.000,00 (quatrocentos mil reais) , fixando-lhes o prazo de 15 (quinze) dias, a contar das notificações, para que comprovem, perante o Tribunal, o recolhimento das dívidas ao Tesouro Nacional (art. 214, inciso III, alínea a, do Regimento Interno/TCU) , atualizadas monetariamente desde a data deste Acórdão até a do efetivo recolhimento, se forem pagas após o vencimento, na forma da legislação em vigor;
9.3. autorizar, caso requerido, nos termos do art. 26 da Lei 8.443/1992, o parcelamento das dívidas a que se referem os subitens 9.1 e 9.2 retro em até 36 (trinta e seis) parcelas mensais e sucessivas, sobre as quais incidirão os correspondentes acréscimos legais (débito: atualização monetária e juros de mora; multa: atualização monetária) , esclarecendo aos responsáveis que a falta de pagamento de qualquer parcela importará no vencimento antecipado do saldo devedor, sem prejuízo das demais medidas legais;
9.4. autorizar, desde logo, a cobrança judicial das dívidas a que se referem este Acórdão, caso não atendidas as notificações, com base no art. 28, inciso II, da Lei 8.443/1992;
9.5. remeter cópia deste Acórdão à Procuradoria da República no Estado do Rio Grande do Norte, com fulcro no art. 16, § 3º, da Lei 8.443/1992 c/c o § 7º do art. 209 do Regimento Interno/TCU.

Tomada de Contas Especial instaurada pela Caixa Econômica Federal contra a Diretora do Instituto EPA  Espaço de Produção ao Desenvolvimento Sustentável a partir de 7/8/2007, e contra aquela entidade, em face da execução parcial do objeto e da omissão no dever de prestar contas dos recursos federais dos recursos recebidos por meio do Contrato de Repasse.

Segunda Câmara

Instituto EPA - Espaço de Produção ao Desenvolvimento Sustentável.

3. Responsáveis: Aurenísia Celestino Figueiredo Brandão (XXX.693.064-XX) e Instituto EPA - Espaço de Produção ao Desenvolvimento Sustentável (04.751.941/0001-18).

13.1. Ministros presentes: Ana Arraes (Presidente), Augusto Nardes e Aroldo Cedraz.
13.2. Ministro-Substituto convocado: Marcos Bemquerer Costa (Relator).
13.3. Ministro-Substituto presente: André Luís de Carvalho.

MARCOS BEMQUERER

Trata o processo da Tomada de Contas Especial instaurada pela Caixa Econômica Federal contra a Sra. Aurenísia Celestino Figueiredo Brandão, Diretora do Instituto EPA - Espaço de Produção ao Desenvolvimento Sustentável a partir de 7/8/2007, e contra aquela entidade, em face da execução parcial do objeto e da omissão no dever de prestar contas dos recursos federais recebidos por meio do Contrato de Repasse 307.296-63/2009 - Siafi 721618 (peça 2, p. 89-100) .
2.	A referida avença foi firmada entre o então Ministério do Desenvolvimento Agrário e o Instituto EPA - Espaço de Produção ao Desenvolvimento Sustentável, cujo objeto era a transferência de recursos financeiros da União para o "Fortalecimento das ações de dinamização econômica com vistas à adequada implantação dos processos de desenvolvimento sustentável dos territórios rurais", conforme Plano de Trabalho (peça 2, p. 56-85) . 
3.	Para a execução do precitado contrato, foi previsto o repasse de recursos federais da ordem de R$ 2.851.770,00, e a título de contrapartida o montante de R$ 118.830,00. A vigência do convênio foi fixada no período de 31/12/2009 a 30/6/2013. Por meio da 2010OB800117, de 19/4/2010, foi transferido o valor total previsto (peça 2, p. 194) , do qual a Caixa desbloqueou duas parcelas, em 5/5/2010 e 19/1/2011, de R$ 999.330,00 e 925.830,00, respectivamente.
4.	O Tomador de Contas Especial, por meio do Relatório de TCE 70/2017 (peça 3, p. 4-7) , apontou um dano ao erário de R$ 3.431.022,25, em razão da execução parcial do objeto, que restou sem funcionalidade, da omissão do dever de prestar contas final e da não apresentação da documentação necessária à homologação do Relatório de Execução de Atividade - REA, relativa à 2ª parcela desbloqueada. No Relatório Complementar de TCE (peça 3, 70-72) , (peça 3, p. 62-63) , o valor histórico do débito foi alterado para R$ 2.657.970,00, valor esse apontado no Parecer Consubstanciado da CEF (peça 2, p. 7) .
5.	A Secretaria Federal de Controle Interno certificou a irregularidade das contas (peça 3, p. 70-75) e a autoridade ministerial atestou haver tomado conhecimento dessa conclusão (peça 3, p. 79) .
6.	No Tribunal, a Secretaria de Controle Externo de Tomada de Contas Especial - SecexTCE elaborou resumo do iter processual e empreendeu exame técnico da matéria por meio da instrução inserta à peça 21, que reproduzo em parte e com ajustes de forma:
"HISTÓRICO
 (...) 
15.	Analisadas as informações constantes dos autos por meio da instrução de peça 6, concluiu-se pela necessidade de realização de citação e audiência dos responsáveis, nos seguintes termos:
a) realizar a CITAÇÃO da Sr.ª Aurenísia Celestino Figueiredo Brandão (CPF XXX.693.064-XX) , Diretora Administrativa do Instituto EPA - Espaço de Produção ao Desenvolvimento Sustentável a partir de 7/8/2007 e do Instituto EPA - Espaço de Produção ao Desenvolvimento Sustentável (CNPJ 04.751.941/0001-18) , com fundamento nos arts. 10, § 1º, e 12, incisos I e II, da Lei 8.443/1992 c/c o art. 202, incisos I e II, do RI/TCU, para que, solidariamente e no prazo de quinze dias, apresentem alegações de defesa e/ou recolham aos cofres do Tesouro Nacional a quantia abaixo indicada, atualizada monetariamente a partir das respectivas datas até o efetivo recolhimento, abatendo-se na oportunidade a quantia eventualmente ressarcida, na forma da legislação em vigor, em decorrência das irregularidades abaixo descritas:
Irregularidades: a) omissão do dever de prestar contas final dos recursos recebidos através do Contrato de Repasse 307.296-63/2009 - Siafi 721618, celebrado entre a União, por meio da Caixa Econômica Federal - CEF, e o Instituto EPA - Espaço de Produção ao Desenvolvimento Sustentável; b) execução parcial do objeto, no percentual de 33% e sem funcionalidade; e c) não apresentação ao Ministério Gestor da documentação necessária à homologação do Relatório de Execução de Atividade - REA, relativa a 2ª parcela do convênio.
Dispositivos violados: parágrafo único do art. 70 da Constituição Federal; art. 93 do Decreto-Lei 200/67; art. 28 da IN/STN 1/97; art. 56 da Portaria Interministerial MPOG/MF/CGU 127/2008, alínea 'd', do item 3.2, da cláusula terceira e cláusula décima segunda do Contrato de Repasse 307.296-63/2009 - Siafi 721618.
Quantificação do débito:
	VALOR ORIGINAL (R$) 
	DATA DA OCORRÊNCIA
	DÉBITO/CRÉDITO

	999.330,00
	6/5/2010
	D

	800.000,00
	13/5/2010
	C

	199.999,99
	9/6/2010
	D

	350.000,00
	14/6/2010
	D

	199.999,99
	24/6/2010
	D

	150.000,00
	19/7/2010
	D

	149.982,43
	23/8/2010
	D

	755.847,59
	24/1/2011
	D

	300.000,00
	23/3/2011
	C

	200.000,00
	26/4/2011
	D

	164.608,05
	23/5/2011
	D

	200.000,00
	30/5/2011
	D

	306.292,00
	20/6/2011
	D

	103.134,71
	13/7/2011
	D

	401.274,69
	22/7/2011
	D

	401.124,96
	25/7/2011
	C

	203.891,69
	5/9/2011
	D

	215.375,73
	16/11/2011
	C

Cofre para recolhimento: Tesouro Nacional
Conduta: a) omitir-se do dever de prestar contas final dos recursos recebidos através do Contrato de Repasse 307.296-63/2009 - Siafi 721618, celebrado entre a União, por meio da Caixa Econômica Federal - CEF, e o Instituto EPA - Espaço de Produção ao Desenvolvimento Sustentável; b) executar parcialmente o objeto, no percentual de 33%, sem apresentar funcionalidade; e c) não apresentar ao Ministério Gestor a documentação necessária à homologação do Relatório de Execução de Atividade - REA, relativa a 2ª parcela do convênio.
Nexo de causalidade: a omissão do dever de prestar contas final dos recursos recebidos através do Contrato de Repasse 307.296-63/2009 - Siafi 721618, celebrado entre a União, por meio da Caixa Econômica Federal - CEF, e o Instituto EPA - Espaço de Produção ao Desenvolvimento Sustentável, a execução parcial do objeto, no percentual de 33% e sem funcionalidade e a não apresentação ao Ministério Gestor da documentação necessária à homologação do Relatório de Execução de Atividade - REA, relativa à 2ª parcela do convênio, propiciaram a não comprovação da boa e regular aplicação dos recursos recebidos, resultando em dano ao erário.
Culpabilidade - Sr.ª Aurenísia Celestino Figueiredo Brandão: não há excludentes de ilicitude, de culpabilidade ou de punibilidade. É razoável supor que a responsável tinha consciência da ilicitude de sua conduta, sendo-lhe exigível conduta diversa daquelas que foram adotadas, quais sejam, a de prestar contas dos recursos recebidos, executar integralmente o objeto do Contrato de Repasse e encaminhar ao Ministério Gestor a documentação prevista na alínea 'd' do item 3.2 da cláusula terceira do Contrato de Repasse, para que se pudesse verificar o nexo de causalidade entre os recursos recebidos e a execução do objeto pactuado, comprovando a boa e regular aplicação dos recursos.
Culpabilidade - Instituto EPA - Espaço de Produção ao Desenvolvimento Sustentável: não há excludentes de ilicitude, de culpabilidade ou de punibilidade. É razoável supor que a entidade, por meio de seus responsáveis legais, tinha consciência da ilicitude de sua conduta, sendo exigível da entidade conduta diversa daquelas que foram adotadas, quais sejam, a de prestar contas dos recursos recebidos, executar integralmente o objeto do Contrato de Repasse e encaminhar ao Ministério Gestor a documentação prevista na alínea 'd' do item 3.2 da cláusula terceira do Contrato de Repasse, para que se pudesse verificar o nexo de causalidade entre os recursos recebidos e a execução do objeto pactuado, comprovando a boa e regular aplicação dos recursos.
b) realizar a AUDIÊNCIA da Sra. Aurenísia Celestino Figueiredo Brandão, Diretora Administrativa do Instituto EPA - Espaço de Produção ao Desenvolvimento Sustentável a partir de 7/8/2007, com fundamento no art. 12, inciso III, da Lei 8.443/1992, para, no prazo de quinze dias, a contar do recebimento da presente comunicação, apresentar RAZÕES DE JUSTIFICATIVA quanto às irregularidades detalhadas a seguir:
Irregularidade: não cumprimento do prazo estipulado para a apresentação da prestação de contas final dos recursos recebidos por força do Contrato de Repasse 307.296-63/2009 - Siafi 721618, expirado em 30/7/2013.
Conduta: descumprir o prazo estipulado para a apresentação da prestação de contas final dos recursos recebidos por força do Contrato de Repasse 307.296-63/2009 - Siafi 721618, expirado em 30/7/2013.
Dispositivos violados: parágrafo único do art. 70 da Constituição Federal; art. 93 do Decreto-Lei 200/67; art. 28 da IN/STN 1/97; art. 56 da Portaria Interministerial MPOG/MF/CGU 127/2008 e cláusula décima segunda do Contrato de Repasse 307.296-63/2009 - Siafi 721618.'
16.	Regularmente citada por meio do Ofício 2994/2019 (peça 11) , a Sra. Aurenísia Celestino Figueiredo Brandão apresentou sua defesa (peça 17) , na qual registra, na mesma peça, a defesa do Instituto EPA - Espaço de Produção ao Desenvolvimento Sustentável, na qualidade de representante legal, as quais analisaremos também de forma conjunta.
17.	Registre-se que não foi comprovado o recebimento dos ofícios citatórios encaminhados ao Instituto EPA (peças 12 e 13) , considerando as informações constantes dos Avisos de Recebimento de peças 15 e 16. Não obstante, o comparecimento espontâneo aos autos, por meio da apresentação de defesa conjunta com a Sra. Aurenísia Celestino, supre eventuais falhas na citação, conforme Acórdão 4578/2014-TCU-Primeira Câmara, Rel. Min. Subst. Weder de Oliveira e 1514/2008 - 1ª Câmara, Rel. Min. Guilherme Palmeira. 
EXAME TÉCNICO
Responsáveis: Sra. Aurenísia Celestino Figueiredo Brandão e Instituto EPA - Espaço de Produção ao Desenvolvimento Sustentável (peça 17) 
18.	Argumentos: inicialmente os responsáveis ressaltam que o contrato de repasse teve vigência entre 31/12/2009 e 30/6/2012, com execução até novembro de 2011, momento em que a CAIXA bloqueou o saldo do convênio.
19.	Até novembro de 2011, afirmam ter executado integralmente a 1ª parcela, tendo encaminhado o relatório de atividades ao Ministério do Desenvolvimento Agrário - MDA e a prestação de contas parcial à CAIXA, bem como ter executado integralmente a 2ª parcela e parcialmente a 3ª parcela, tendo encaminhado ao MDA o REA.
20.	Afirmam que a prestação de contas da 2ª parcela não foi encaminhada à CAIXA em razão de o Instituto estar aguardando a homologação do respectivo REA pelo MDA.
21. 	Indicaram ainda como razões para o não envio da prestação de contas final o fato de o Instituto ter sido objeto de busca e apreensão em dezembro de 2011, ocasião em que diversos documentos relacionados ao contrato de repasse foram apreendidos, impossibilitando a preparação dos REAs das 2ª e 3ª parcelas e das respectivas prestações de contas.
22. 	Alegam que somente vieram a ter acesso aos documentos apreendidos no final de 2013, quando então foram preparados o REA e a prestação de contas, ambos relativos à 2ª parcela. Afirmam que o REA foi encaminhado ao MDA através dos Correios e a prestação de contas ficou então aguardando a homologação do REA pelo MDA para ser encaminhada à CAIXA. Todavia, alega não ter recebido resposta do MDA sobre a homologação do REA.
23. 	Esclarecem que ao receberem a citação do Tribunal, conseguiram localizar o REA encaminhado ao MDA, que anexaram à defesa, juntamente com a relação de pagamentos efetivados com recursos da 2ª parcela, estando os respectivos processos de pagamentos arquivados no Instituto (peça 17, p. 6-40) .
24. 	Asseguram, por último, que o Instituto executou o contrato de repasse em conformidade com as normas e procedimentos estabelecidos pela CAIXA.
25. 	Análise: a conduta dos responsáveis tratada nestes autos diz respeito à não apresentação da prestação de contas final, ao não encaminhamento e consequente não homologação do REA da 2ª parcela ao MDA e à execução parcial do objeto conveniado, assim como ao não cumprimento pela Sra. Aurenísia Celestino Figueiredo Brandão do prazo estipulado para apresentação da prestação de contas.
26.	 Acerca do não encaminhamento do REA ao MDA, afirmam ter enviado aquele relativo à 2ª parcela por meio dos Correios, todavia não juntaram à defesa qualquer documento probatório do envio, o que impede que se acate tal justificativa, ante a inexistência de outros elementos probatórios. A propósito, apesar de afirmarem ter enviado o REA ao MDA, optaram por aguardar, ad eternum, a homologação do REA, permanecendo inertes quanto à resposta do MDA, que jamais foi encaminhada, provavelmente por não ter o MDA recebido qualquer documento dos responsáveis. Tal quadro demonstra absoluta falta de diligência dos responsáveis, configurando clara desídia administrativa.
27. 	A propósito, note-se que os responsáveis afirmam ter preparado o REA ainda em 2013 e encaminhado ao MDA. Todavia, observa-se que o REA juntado à defesa (peça 17, p. 6) está datado de 1/9/2019, denotando indícios de simulação e de ter sido preparado apenas para constar de sua defesa.
28. 	Com relação à não apresentação da prestação de contas, os documentos acostados à defesa a título de prestação de contas dizem respeito somente ao REA (peça 17, p. 6) e seu anexo (peça 17, p. 7-9) , Relação de Pagamentos (peça 17, p. 10-36) e Declaração de Contrapartida (peça 17, p. 37-40) .
29. 	Nenhum dos documentos apresentados está assinado, não tendo qualquer valor legal para fins de prestação de contas. Ademais, conforme estabelecido no preâmbulo do Contrato de Repasse (peça 2, p. 89) , sujeitam-se as partes ao estabelecido na Portaria Interministerial MPOG/MF/CGU 127/2008, que estabelece em seu art. 58 a obrigatoriedade de apresentação dos seguintes documentos a título de prestação de contas:
'Art. 58. A prestação de contas será composta, além dos documentos e informações apresentados pelo convenente ou contratado no SICONV, do seguinte:
I - Relatório de Cumprimento do Objeto;
II - declaração de realização dos objetivos a que se propunha o instrumento;
III - relação de bens adquiridos, produzidos ou construídos, quando for o caso;
IV - a relação de treinados ou capacitados, quando for o caso;
V - a relação dos serviços prestados, quando for o caso;
VI - comprovante de recolhimento do saldo de recursos, quando houver; e
VII - termo de compromisso por meio do qual o convenente ou contratado será obrigado a manter os documentos relacionados ao convênio ou contrato de repasse, nos termos do § 3º do art. 3º.'
30. Os relatórios exigidos no art. 58 da referida portaria interministerial devem ser acompanhados de documentos complementares, necessários e suficientes à avaliação do concedente e dos órgãos de fiscalização, como cópias de notas fiscais, faturas e recibos, devidamente atestados e com identificação do número do convênio,  cópias de cheques/empenhos, guias de recolhimentos de INSS, ISS e FGTS quitadas, extrato da conta bancária específica e dos rendimentos de aplicação financeira, do período do recebimento da primeira parcela até o último pagamento, conciliação bancária, cópia dos contratos de fornecimento de bens e prestação de serviços, dentre outros, a depender do objeto de cada convênio.
31. 	No caso em apreço, a documentação apresentada a título de prestação de contas, em seu conjunto, se mostra frágil, incompleta, sem assinatura e incapaz de oferecer elementos mínimos de análise quanto à regularidade da aplicação dos recursos recebidos através do Contrato de Repasse 307.296-63/2009 - Siafi 721618, não se prestando, portanto, para suprir a ausência da prestação de contas.
32. 	Sobre a apreensão dos documentos relativos ao Contrato de Repasse, tratou-se da operação da Polícia Federal denominada 'Operação EPA', deflagrada em 14/12/2011, cujos fatos foram inicialmente apurados pela Controladoria-Geral da União, conforme Relatório Consolidado de Análise (peça 19) , extraído da peça 43 do TC Processo 024.105/2018-0, que trata de tomada de contas especial sobre o Contrato de Repasse 0324509-82/2010, na qual figuram como responsáveis a Cooperativa dos Trabalhadores Autônomos - CTA e a Sra. Aurenísia Celestino Figueiredo Brandão, sua presidente.
33. 	Referido relatório apontou inúmeras irregularidades no âmbito da execução de 14 contratos de repasses e convênios celebrados pelo Governo Federal com o Instituto EPA - Espaço de Produção ao Desenvolvimento Sustentável e com a Cooperativa dos Trabalhadores Autônomos - CTA (peça 19, p. 2) , que tinham como presidente a Sra. Aurenísia Celestino Figueiredo Brandão.
34. 	A CGU apontou a ocorrência de pagamentos irregulares realizados em favor de empresas ligadas ao Instituto EPA - Espaço de Produção ao Desenvolvimento Sustentável e à Cooperativa dos Trabalhadores Autônomos - CTA, em um total de 17 empresas (peça 19, p. 8-31) , e cotações de preços inidôneas (peça 19, p. 31-39) , resultando em dano ao erário de R$ 5.429.454,73.
35. 	Em razão do Inquérito Policial IPL 0418/2010-4 - SR/DPF/RN, instaurado em decorrência dos achados da CGU, a Procuradoria da República no Rio Grande do Norte apresentou denúncia contra 13 pessoas indiciadas no citado inquérito, dentre as quais a Sra. Aurenísia Celestino Figueiredo Brandão, originando o processo 0812298-73.2016.4.05.8400, em trâmite na Justiça Federal/RN e pendente de julgamento.
36. 	O MPF/RN assim resumiu a citada denúncia em sua página oficial (peça 20) :
'Aurenísia Celestino comandava o esquema, tendo presidido o Êpa! na época das irregularidades. O diretor financeiro do instituto era seu irmão, Cid Celestino. Ela também atuou como presidente da CTA de maio de 2006 a maio de 2014, enquanto seu outro irmão, Ciro Celestino, exercia as funções de diretor dessa entidade. Os três foram denunciados.
A investigação teve início em maio de 2010, a partir de fiscalização realizada pela Controladoria-Geral da União (CGU) , e culminou na deflagração da 'Operação Êpa!', em 14 de dezembro de 2011, pela Polícia Federal, com apoio da CGU e do MPF. Nas buscas, chegou a ser encontrada, na sede da CTA, uma espécie de 'cartilha' de como fraudar uma proposta em uma licitação/cotação.
O esquema - De acordo com a denúncia do MPF, assinada pelo Procurador da República Fernando Rocha, o grupo simulava cotações de preços, fraudando diversos documentos, para efetivar os desvios de recursos vindos dos ministérios. Nos processos fraudados constavam como concorrentes empresas dos próprios dirigentes e ainda de amigos e parentes, além de outras as quais eram repassados os recursos - sem que houvesse a prestação de serviços - com a condição de que 85% do dinheiro fosse devolvido para os dirigentes do instituto ou da cooperativa, ficando os demais 15% a título de 'comissão'.
Aurenísia Celestino, que também trabalhava como contadora, chegava a usar documentos de empresas de seus clientes particulares, sem conhecimento destes, para fazer parecer que havia, de fato, concorrência nas cotações de preço. A autenticação dos documentos fraudados era providenciada por Sidney Rodrigues dos Santos, tabelião substituto no 2º Ofício de Notas do Município de Santo Antônio e que também teve sua empresa, a SR dos Santos Comércio ME, beneficiada em alguns dos contratos.
Outro participante de relevância no esquema foi Ângelo Márcio Fernandes de Sousa. Cunhado de Sidney Rodrigues. Ele é ex-presidente da CTA e responsável pela empresa A M F de Sousa - ME e pela Associação de Promoção ao Desenvolvimento Local - APDL, ambas beneficiadas. Ele chegava a figurar, ao mesmo tempo, como coordenador do convênio e contratado das entidades, em uma espécie de 'autocontratação' absolutamente ilegal.
De forma semelhante, segundo o MPF, agia Valter de Carvalho, diretor do Instituto de Assessoria à Cidadania e ao Desenvolvimento Local Sustentável (IDS) . Sogro de Ângelo, ele foi ligado à APDL e chegou a atuar como coordenador de convênios tanto para a CTA quanto para o Instituto Êpa!, tendo nessa função solicitado pagamentos em favor de suas próprias empresas (IDS e a Associação de Orientação às Cooperativas do Nordeste - Assocene) . A ação indica que Valter recebeu recursos através de contas de sua esposa, da nora e de seu filho, Flávio, outro dos réus.
Comissão - Favoreceram-se ainda dos desvios de recursos, figurando como 'vencedores de cotações de preços artificiosamente montadas ou meramente concorrentes', José César da Costa Calado Filho (representante da Clarit Comercial Ltda. e ex-sócio de Sidney Rodrigues) ; Maria Adelaide Del Rei Costa Santos (Decorart's) e seu marido Marcelo José Predis dos Santos (Del Rei Comércio Ltda. - MP Cartuchos) , Wagner de Lima Costa (Medeiros & Cavalcanti Ltda. ME) , Jairo Duarte Pinheiro (J D Pinheiro) , Flávio de Aquino Carvalho (Aquino e Gonçalves Ltda. - Freela, filho de Valter) e Pedro Ratts de Ratis (Ratts Ratis Comunicação) .
Wagner de Lima e Jairo Duarte confessaram ter emitido notas fiscais contendo informações falsas, a pedido de Aurenísia e em troca da 'comissão' de 15%. Já Pedro Ratts, que havia trabalhado com Flávio de Aquino, é apontado pelo MPF como responsável pela apresentação de uma proposta de preço, utilizada em uma das cotações fraudadas, sendo que ela tinha igual formatação à da 'concorrente' Freela (empresa de Flávio) e já teria chegado pronta para ser assinada. O casal Marcelo José e Maria Adelaide são denunciados como tendo conhecimento das irregularidades nas quais suas empresas foram envolvidas.
Miscelânea - Os convênios previam qualificação profissional nas áreas de Construção Civil, Petróleo, Gás e Turismo, além de outros serviços a serem executados no Rio Grande do Norte, Paraíba, Pernambuco e Alagoas. As empresas envolvidas nas fraudes em sua maioria sequer contavam com os serviços e produtos aos quais 'concorreram'. Estes eram fornecidos por terceiros contratados diretamente pelos denunciados, 'de maneira precária, sem qualquer obediência a critérios qualitativos'.
Houve casos de empresa de construção contratada para supostamente realizar transporte de alunos da zona rural. Papelaria concorrendo na locação de automóveis e pizzaria a contratos de qualificação de pessoal. Diversas das cotações de preços fraudadas contêm documentos conflitantes, que falam de locais diferentes, serviços diversos e até indicam como fonte de recursos os ministérios errados. A própria Aurenísia chegou a ser registrada como contratada para prestação de serviço de transporte dos alunos.
Ela teve uma de suas empresas, a Celestino & Figueiredo Ltda., contratada em alguns dos convênios. O endereço dessa empresa, segundo constatou a CGU, era o mesmo informado como sendo a sede da CTA, bem como o escritório de contabilidade de Aurenísia e lá funcionava o telefone pertencente à A. M. F de Sousa, do denunciado Ângelo Marcio.'
A denúncia do MPF tramita na Justiça Federal sob o número 0812298-73.2016.4.05.8400.
37.	Conclusão: procedida a análise dos argumentos apresentados pelos responsáveis, conclui-se que não trouxeram justificativas capazes de elidir as irregularidades apontadas, nem tampouco documentos probatórios do que alegam. Por outro lado, os documentos encaminhados a título de prestação de contas revelam fragilidade, estão incompletos, sem assinatura e, portanto, são incapazes, em seu conjunto, de oferecer elementos mínimos de análise quanto à regularidade da aplicação dos recursos recebidos através do Contrato de Repasse 307.296-63/2009 - Siafi 721618.
38.	Os novos elementos trazidos aos autos (peças 19 e 20) , tratados nos itens 32 a 36, demonstram cabalmente as irregularidades cometidas pelos responsáveis, apontando fatos gravíssimos, envolvendo a execução de 14 contratos de repasse e convênios celebrados com o Governo Federal, dentre os quais o tratado nesta TCE, revelando a existência de esquema capitaneado pela Sra. Aurenísia Celestino Figueiredo Brandão para fraudá-los, cujo objetivo era desviar os recursos públicos recebidos. 
39.	Dessa forma, devem ser rejeitadas, in totum, as alegações de defesa apresentadas pelos responsáveis e as razões de justificativas apresentadas pela Sra. Aurenísia Celestino Figueiredo Brandão.
CONCLUSÃO
40.	Em face da análise promovida na seção 'exame técnico', restou demonstrado que os argumentos apresentados pela Sra. Aurenísia Celestino Figueiredo Brandão (CPF XXX.693.064-XX) , Diretora Administrativa do Instituto EPA - Espaço de Produção ao Desenvolvimento Sustentável a partir de 7/8/2007, e pelo Instituto EPA - Espaço de Produção ao Desenvolvimento Sustentável (CNPJ 04.751.941/0001-18) não foram suficientes para elidir as irregularidades referente à não apresentação da prestação de contas final, ao não encaminhamento do REA ao MDA e à execução parcial do objeto conveniado, bem como aquela referente ao não cumprimento pela Sra. Aurenísia Celestino Figueiredo Brandão do prazo estipulado para apresentação da prestação de contas, devendo-se rejeitar as alegações de defesa e razões de justificativas apresentadas.
41.	Com relação à prescrição da pretensão punitiva, verifica-se no caso em exame, que os recursos foram desbloqueados entre 6/5/2010 e 5/9/2011, conforme item 4. Tendo sido o ato de ordenação da citação assinado em 10/5/2019 (peça 8) , não houve o decurso de prazo superior a 10 anos. Portanto, não ocorreu a prescrição da pretensão punitiva.
42. 	Verifica-se que inexistem nos autos elementos que demonstrem a boa-fé dos responsáveis ou a ocorrência de outros excludentes de ilicitude, punibilidade ou culpabilidade. Desse modo, suas contas devem ser julgadas irregulares, nos termos do art. 202, § 6º, do Regimento Interno do TCU, procedendo-se às suas condenações em débito, aplicando-lhes, ainda, a multa prevista no art. 57, da Lei 8.443/1992, uma vez que não ocorreu a prescrição da pretensão punitiva.
43.	Com relação ao não acolhimento das razões de justificativa apresentadas pela Sra. Aurenísia Celestino Figueiredo Brandão, que enseja a aplicação da multa prevista no art. 58, inciso I, da Lei 8.443/1992, vale registrar que caso a responsável venha demonstrar, pela via recursal, a correta aplicação dos recursos, mas que não se justifique a omissão do dever de prestar contas, o débito poderá ser afastado, permanecendo, todavia, a irregularidade das contas, dando ensejo à aplicação da multa acima referida, conforme tratado no Acórdão 12676/2019-TCU-Segunda Câmara, Rel. Min. Aroldo Cedraz."
7.	Diante do exposto, a SecexTCE ofereceu a seguinte proposta de encaminhamento (peças 67 a 69) :
	7.1. 	rejeitar as alegações e as razões de justificativas apresentadas pela Sra. Aurenísia Celestino Figueiredo Brandão e pelo Instituto EPA - Espaço de Produção ao Desenvolvimento Sustentável;
	7.2.	julgar irregulares as contas da Sra. Aurenísia Celestino Figueiredo Brandão e do Instituto EPA - Espaço de Produção ao Desenvolvimento Sustentável, com fundamento no art. 16, inciso III, alíneas a e c, c/c os arts. 19 e 23, inciso III, da Lei 8.443/1992, condenando-os ao pagamento das importâncias a seguir especificadas:
	VALOR ORIGINAL (R$) 
	DATA DA OCORRÊNCIA
	DÉBITO/CRÉDITO

	999.330,00
	6/5/2010
	D

	800.000,00
	13/5/2010
	C

	199.999,99
	9/6/2010
	D

	350.000,00
	14/6/2010
	D

	199.999,99
	24/6/2010
	D

	150.000,00
	19/7/2010
	D

	149.982,43
	23/8/2010
	D

	755.847,59
	24/1/2011
	D

	300.000,00
	23/3/2011
	C

	200.000,00
	26/4/2011
	D

	164.608,05
	23/5/2011
	D

	200.000,00
	30/5/2011
	D

	306.292,00
	20/6/2011
	D

	103.134,71
	13/7/2011
	D

	401.274,69
	22/7/2011
	D

	401.124,96
	25/7/2011
	C

	203.891,69
	5/9/2011
	D

	215.375,73
	16/11/2011
	C

	7.3. aplicar à Sra. Aurenísia Celestino Figueiredo Brandão e ao Instituto EPA - Espaço de Produção ao Desenvolvimento Sustentável a multa prevista no art. 57 da Lei 8.443/1992;
	7.4. autorizar, caso requerido,  o parcelamento disposto no art. 26 da Lei 8.443/1992 e a cobrança judicial da dívida, nos termos do art. 28, inciso II, da Lei 8.443/1992;
	7.5. enviar cópia do Acórdão que vier a ser proferido à Caixa Econômica Federal e aos responsáveis, para ciência;
7.6. encaminhar cópia da deliberação que vier a ser proferida ao Procurador-Chefe da Procuradoria da República no Estado do Rio Grande do Norte, com base no § 3º do art. 16 da Lei 8.443/1992 c/c o § 7º do art. 209 do Regimento Interno do TCU.
8.	O Ministério Público junto a este Tribunal, representado pelo Procurador Rodrigo Medeiros de Lima, concordou com o encaminhamento sugerido pela unidade técnica (peça 24) . 
	É o Relatório.

não há.

Procurador Rodrigo Medeiros de Lima.

TOMADA DE CONTAS ESPECIAL. CONTRATO DE REPASSE. IMPUGNAÇÃO DA INTEGRALIDADE DAS DESPESAS EFETUADAS COM OS RECURSOS REPASSADOS. OMISSÃO NO DEVER DE PRESTAR CONTAS. EXECUÇÃO PARCIAL E FALTA DE FUNCIONALIDADE DO OBJETO. OPERAÇÃO EPA - POLÍCIA FEDERAL. CITAÇÃO E AUDIÊNCIA. REJEIÇÃO DAS ALEGAÇÕES DE DEFESA. CONTAS IRREGULARES. DÉBITO E APLICAÇÃO DE MULTA PROPORCIONAL AO DANO CAUSADO AO ERÁRIO. Julgam-se irregulares as contas dos responsáveis, condenando-os ao pagamento do débito apurado e da multa proporcional ao dano causado ao erário, em decorrência da não comprovação do correto emprego dos recursos públicos nas finalidades do programa federal para o qual se destinava.

TOMADA DE CONTAS ESPECIAL (TCE)

Secretaria de Controle Externo de Tomada de Contas Especial - Secex/TCE.

Trago à apreciação deste Colegiado a Tomada de Contas Especial instaurada pela Caixa Econômica Federal contra a Sra. Aurenísia Celestino Figueiredo Brandão, Diretora do Instituto EPA - Espaço de Produção ao Desenvolvimento Sustentável a partir de 7/8/2007, e contra aquela entidade, em face da execução parcial do objeto e da omissão no dever de prestar contas dos recursos federais recebidos por meio do Contrato de Repasse 307.296-63/2009 - Siafi 721618 (peça 2, p. 89-100) .
2.	Para referida avença firmada entre o então Ministério do Desenvolvimento Agrário e o Instituto EPA - Espaço de Produção ao Desenvolvimento Sustentável, foi previsto o repasse de recursos federais da ordem de R$ 2.851.770,00 e a contrapartida de R$ 118.830,00. A vigência do convênio foi fixada no período de 31/12/2009 a 30/6/2013. A Caixa desbloqueou os recursos em duas parcelas, em 5/5/2010 e 19/1/2011, nos valores de R$ 999.330,00 e 925.830,00, respectivamente.
3.	Importa registrar que os saldos existentes nas contas poupança específicas, de R$ 299.129,15 e R$ 281.216,06 (R$ 580.345,21) , foram restituídos ao então Ministério do Desenvolvimento Agrário - MDA em 23/8/2016 (peça 2, p. 191) . Houve ainda a restituição do saldo da conta vinculada para a conta de poupança em 16/11/2011, no valor de R$ 215.375,73, conforme extrato de peça 2, p. 176. Ademais, no decorrer da execução do contrato foi realizada uma série de saques da conta de poupança para a conta vinculada (débito) e aplicações da conta vinculada para a poupança (crédito) durante os anos 2010 e 2011, conforme extrato (peça 2, p. 171-176) , resultando em movimentação no total de R$ 2.667.860,45.
4.	O Tomador de Contas Especial, em relatório complementar de TCE, imputou um débito no valor histórico de R$ 2.657.970,00. A Secretaria Federal de Controle Interno certificou a irregularidade das contas (peça 3, p. 70-75) e a autoridade ministerial atestou haver tomado conhecimento dessa conclusão (peça 3, p. 79) .
5.	Neste Tribunal, a Secretaria de Controle Externo de Tomada de Contas Especial - SecexTCE promoveu a citação solidária da Sra. Aurenísia Celestino Figueiredo Brandão e do Instituto EPA - Espaço de Produção ao Desenvolvimento Sustentável a fim de que recolhessem, com os acréscimos legais, o valor original do débito apurado e/ou apresentassem as alegações de defesa quanto à não comprovação da boa e regular aplicação dos recursos federais repassados, em face das seguintes ocorrências: a) omissão do dever de prestar contas final dos recursos recebidos;  b) execução parcial do objeto, no percentual de 33% e sem funcionalidade; e c) não apresentação ao Ministério Gestor da documentação necessária à homologação do Relatório de Execução de Atividade - REA, relativa à 2ª parcela do convênio. 
6.	Também foi efetuada a audiência da Sra. Aurenísia Celestino Figueiredo Brandão em função do não cumprimento do prazo originalmente estipulado para prestação de contas do Contrato de Repasse. 
7.	A citação e a audiência da Diretora do Instituto EPA se deram por meio do encaminhamento do Ofício 2994/2019 (peça 11) , para endereço pesquisado no Sistema da Receita Federal (peça 4) , já o Aviso de Recebimento foi acostado à peça 11. Registre-se que não foi comprovado recebimento dos Ofícios citatórios pelo Instituto EPA, entretanto, essa entidade compareceu aos autos, por meio da defesa apresentada conjuntamente com a Sra. Aurenísia Celestino Figueiredo Brandão (v.g. Acórdãos 6.503/2012, de minha relatoria; 4.193/2011, relator Ministro Ubiratan Aguiar; 1.514/2008, relator Ministro Guilherme Palmeira; 323/2008, relator Ministro-Substituto Augusto Sherman, todos da 1ª Câmara; e 1.503/2018-Segunda Câmara, também de minha relatoria) 
8.	Os responsáveis encaminharam suas defesas ao TCU (peça 17) , afirmando, em síntese, que:
	8.1. o Instituto foi alvo de busca e apreensão pela Polícia Federal em dezembro de 2011, ocasião em que diversos documentos relacionados ao contrato de repasse foram apreendidos, o que impossibilitou a preparação dos REA das 2ª e 3ª parcelas e as respectivas prestações de contas;
	8.2. a prestação de contas da 2ª parcela não foi encaminhada tempestivamente à Caixa, em razão de o Instituto estar aguardando a homologação do REA pelo MDA;
	8.3. somente no final do ano de 2013 tiveram acesso aos documentos apreendidos, quando então elaboraram o REA e a prestação de contas da 2ª parcela. O REA respectivo foi encaminhado ao MDA pelos Correios, mas não obtiveram resposta daquele Ministério sobre a homologação do documento. O envio da prestação de contas à Caixa estaria aguardando a homologação do REA pelo MDA;
	8.4. executaram o contrato de repasse em conformidade com as normas e procedimentos estabelecidos pela Caixa.
9.	A análise de mérito foi realizada pela Secretaria de Controle Externo de Tomada de Contas Especial - SecexTCE que, com o endosso do representante do Ministério Público junto a este Tribunal (peças 67 a 70) , à unanimidade, sugeriu julgar irregulares as contas da Diretora do Instituto EPA e da entidade, condenar-lhes ao recolhimento integral das dívidas, assim como aplicar-lhes a multa do art. 57 da Lei 8.443/1992, proporcional ao dano.
10. 	Manifesto, desde logo, minha anuência com as proposições emanadas pelas instâncias técnicas deste Tribunal, cujas conclusões acolho como razões de decidir, sem prejuízo de tecer adicionais comentários sobre os aspectos principais invocados na defesa dos responsáveis.
11.	Para justificar a omissão no dever de prestar contas, a entidade e sua Diretora apontam a impossibilidade de fazê-lo em razão de não estarem de posse dos documentos, que ficaram retidos até o final de 2013, resultado da busca e apreensão no Instituto. Assim, asseveram que tão logo receberam a documentação, procederam com a preparação da prestação de contas e REA da 2ª parcela.      
12.	No que tange à alegação de que o REA referente à 2ª parcela teria sido encaminhado ao MDA, mas que não obtiveram resposta do órgão, e apesar de os responsáveis afirmarem que o fizeram via Correios, não consta dos autos documentação probatória que a lastreie. Não foram juntados à defesa quaisquer elementos que comprovem esse fato. Entendo, portanto, que o argumento não deve ser provido.
13.	Mesmo que haja lastro probatório não juntado aos autos, não há impeditivo algum para que, se efetivamente estivessem aguardando a homologação do REA, apresentassem tempestivamente a prestação de contas. Outra situação que chama a atenção é a inação dos responsabilizados, que supostamente esperam desde 2013, uma resposta do Ministério, sem tomar qualquer medida para regularização das suas contas, o que demonstra falta de diligência no trato dos recursos públicos a eles confiados. Considero, dessa forma, os fatos narrados insuficientes para elidir as irregularidades.
14.	Ademais, em contradição ao que apontam, o REA acostado aos autos data de 1/9/2019, e não do final de 2013, ou mais tardar 2014, como haveria de ser, caso tivesse sido elaborado e encaminhado à época do recebimento dos documentos coletados na busca e apreensão que ocorreu no final de 2013. Essa constatação põe em dúvida a veracidade das informações prestadas. Somam-se a esse fato a ausência de assinatura e a incompletude da documentação juntada (apenas foram apresentadas a Relação de Pagamentos - peça 17, p. 10-36, e Declaração de Contrapartida - peça 17, p. 37-40) . 
15.	Consoante o estabelecido pela Portaria Interministerial MPOG/MF/CGU 127/2008, em seu art. 58, os documentos obrigatórios são os seguintes listados:
"Art. 58. A prestação de contas será composta, além dos documentos e informações apresentados pelo convenente ou contratado no SICONV, do seguinte:
I - Relatório de Cumprimento do Objeto;
II - declaração de realização dos objetivos a que se propunha o instrumento;
III - relação de bens adquiridos, produzidos ou construídos, quando for o caso;
IV - a relação de treinados ou capacitados, quando for o caso;
V - a relação dos serviços prestados, quando for o caso;
VI - comprovante de recolhimento do saldo de recursos, quando houver; e
VII - termo de compromisso por meio do qual o convenente ou contratado será obrigado a manter os documentos relacionados ao convênio ou contrato de repasse, nos termos do § 3º do art. 3º." 
16.	Conforme bem delineado pela unidade instrutora, em excerto transcrito a seguir, a documentação necessária e suficiente para que seja possível averiguar a regularidade das contas seria a seguinte:
"30. Os relatórios exigidos no art. 58 da referida portaria interministerial devem ser acompanhados de documentos complementares, necessários e suficientes à avaliação do concedente e dos órgãos de fiscalização, como cópias de notas fiscais, faturas e recibos, devidamente atestados e com identificação do número do convênio, cópias de cheques/empenhos, guias de recolhimentos de INSS, ISS e FGTS quitadas, extrato da conta bancária específica e dos rendimentos de aplicação financeira, do período do recebimento da primeira parcela até o último pagamento, conciliação bancária, cópia dos contratos de fornecimento de bens e prestação de serviços, dentre outros, a depender do objeto de cada convênio."
17.	Compreendo, em consonância com o esposado pela unidade instrutiva, que "a documentação apresentada a título de prestação de contas, em seu conjunto, se mostra frágil, incompleta, sem assinatura e incapaz de oferecer elementos mínimos de análise quanto à regularidade da aplicação dos recursos recebidos através do Contrato de Repasse 307.296-63/2009 - Siafi 721618, não se prestando, portanto, para suprir a ausência da prestação de contas.". 
18.	É importante asseverar ainda que a demonstração da boa e regular aplicação dos recursos públicos oriundos do repasse em questão transcende à mera apresentação de documentos formais de despesa consubstanciados em comprovantes de pagamentos, recibos, transferências bancárias.
19.	O detalhamento das metas e atividades pactuadas elucidam, por exemplo, reuniões de trabalho sobre dinamização econômica dos territórios (meta 1) , encontros estaduais sobre dinamização econômica dos territórios rurais (meta 2) , encontros de Ades e entidade parceiras (meta 3) , dentre outros. Não obstante, os responsáveis não apresentaram elementos necessários à comprovação da execução das metas de forma objetiva, tais como: catálogos, folders e materiais gráficos, fotografias de encontros, reuniões e eventos, relatórios da consultora especializada e termo de referência, dentre outros documentos úteis à demonstração da boa e regular aplicação dos recursos públicos envolvidos. Ora, a simples afirmação feita de forma precária, sem lastro probatório, da realização das metas, em nada altera as irregularidades apontadas nos autos.
20. 	Deve-se deixar bem frisado que cabe ao gestor que se comprometeu a aplicar as verbas federais nas finalidades acordadas o ônus de comprovar o adequado emprego da integralidade dos recursos públicos, mediante documentação suficiente e hábil para tanto, o que não ocorreu nestes autos.
21.	Cabe registrar que a prestação de contas parcial referente à 1ª parcela transferida foi aprovada pela Caixa em um primeiro momento (peça 3, p. 137) . Entretanto, chegou ao conhecimento da entidade financeira, por meio de denúncias veiculadas na mídia, um esquema de fraudes envolvendo a condução do referido Contrato, dentre outros, imputando responsabilidade ao Instituto EPA e a sua Diretora. Diante desse fato, a Caixa tomou as seguintes providências (peca 2, p. 27) :
"3. Em 18/11/2011 o Gestor emitiu o OF 1344/2011 - SDT/MDA, suspendendo temporariamente o repasse de recursos para os Contratos ns. 0324.509-82/2010 - DTA, 0307.29643/2009 - Instituto Espaço ao Desenvolvimento Sustentável - EPA e 0320682-32/2010 - Instituto de Assessoria a Cidadania e ao Desenvolvimento Sustentável - IDS, tendo em vista as denúncias veiculadas pelo Jornal 'O Estado de São Paulo' do dia 13/11/2011.
3.1. Além da suspensão dos repasses, o Gestor orientou que fosse realizada reanálise das prestações de contas dos referidos contratos. 
3.2 Também foi realizada pela equipe de fiscalização da Secretaria de Desenvolvimento Territorial - SCIT/MDA inspeção in loco, no período de 22 a 26/11/2011. (...) . 
3.3 Considerando que as Entidades CTA e EPA não responderam aos apontamentos contidos nos Relatórios de Verificação da Equipe Técnica do MDA, foi emitido em 17/04/2012 o OF n. 0366/2012 - SDT/MDA, orientando a inscrição imediata dos contratos CR.324.509-82 - CTA, CR 283.078-99 e CR 307296-63 - EPA como inadimplentes no SIAFI, bem como a Instauração de Tomada de Contas Especial - TCE."
22.	Após fiscalização da CGU e a deflagração da Operação EPA, em 14/12/2011, cujos fatos foram apurados originalmente também pela CGU (peça 19) , apontaram-se inúmeras irregularidades na execução de contratos de repasses e convênios, incluído o Contrato de Repasse ora analisado (peça 19, p. 6) . O Ministério Gestor - MDA, de forma prudente, suspendeu os repasses e envidou esforços a fim de reanalisar as informações já prestadas pelo Instituto, em vista dos novos elementos trazidos a seu conhecimento. 
23.	Teceram-se, à época, questionamentos sobre a execução do Contrato de Repasse multicitado, a fim de atestar a regularidade dos documentos comprobatórios anteriormente apresentados e verificar a execução física do objeto pactuado. Ocorre que não foi obtida resposta por parte do convenente, conforme trecho extraído do Ofício 366/2012 (peça 2, p. 157) :
"Considerando que até a presente data não houve resposta das entidades CTA e EPA referente aos relatórios de verificação in loco dos contratos de repasse 324.509-82. 283.708-99 e 307.296.63, solicitamos a imediata inscrição dos contratos mencionados no Sistema Integrado de Administração financeira do Governo Federal - SIAFI na condição de inadimplente, motivo 216 - irregularidade na execução física e financeira, bem como a adoção das medidas administrativas visando a abertura de Tomada de Contas Especial para o ressarcimento ao Erário do montante integral desembolsado até a presente dada, acrescido de atualização monetária." 
24.	Ademais, sobre a falta de funcionalidade do objeto pactuado, transcreve-se excerto de Parecer acostado à peça 2, p. 5:
"Não foi possível aferir se foram atingidos os objetivos do Plano de Trabalho em razão de não haver sido aposentado, pelo Tomador, o REA referente à 2ª Parcela ao Gestor, o qual é quem analisa e aprova os relatórios apresentados."
25.	Dessa forma, o então MDA não obteve retorno sobre seus questionamentos, e a CGU apontou a ocorrência de pagamentos irregulares realizados em favor de empresas ligadas ao Instituto EPA - Espaço de Produção ao Desenvolvimento Sustentável, com cotações de preços inidôneas (peça 19, p. 31-39) . Transcreve-se trecho do Relatório Final da CGU (peça 19, p.) :
"1.2 (...) Os procedimentos selecionados para a execução previam, além da análise da realização financeira, verificação física do cumprimento dos objetos conveniados. Entretanto, com o início da análise financeira, verificaram-se indicativos graves de má aplicação dos valores transferidos, o que levou à suspensão da realização de procedimentos que não se relacionassem diretamente com a execução financeira, à imediata comunicação do Ministério Público Federal e à instauração de procedimento especial para apuração dos fatos no âmbito desta Controladoria.
1.3 Durante os meses seguintes, como decorrência da gravidade dos fatos levantados, instaurou-se o Inquérito Policial IPL 0418/2010-4 - SR/DPF/RN e realizaram-se diversas atividades objetivando a apuração dos valores efetivamente desviados e responsabilizações nas esferas penal, cível e administrativa. Promoveram-se reuniões entre a Chefia da CGU-R/RN e representantes da Polícia Federal, Ministério Público Federal e Receita Federal, além de ininterruptos contatos entre a CGU-R/RN e o Órgão Central.
1.4 De posse de elementos substanciais quanto à ocorrência de desvios nos convênios citados, considerando que a responsável pelo Instituto EPA era também a responsável pela Cooperativa dos Trabalhadores Autônomos, a qual, junto com esse Instituto, são beneficiários de diversas outras transferências de recursos federais, e considerando as evidências de participação de outras pessoas físicas e jurídicas ligadas a esses e outras ONG, o Juiz a 2ª Vara Federal de Seção Judiciária do Rio Grande do Norte autorizou a busca e apreensão (...) .
1.5 Os documentos arrecadados por ocasião da busca e apreensão confirmaram que o modus operandi adotado pelos envolvidos ligados ao Instituto EPA e ao CTA repete-se em praticamente todas as transferências governamentais de que são partes, e sustentam as afirmações no presente Relatório.
 (...) 
2. DAS SITUAÇÕES AVERIGUADAS
2.1 Constatação 001: Pagamentos irregulares realizados em favor de empresas ligadas ao Instituto EPA e à Cooperativa dos Trabalhadores Autônomos (CTA) .
 (...) 
II) COOPERATIVA DOS TRABALHADORES AUTÔNOMOS (CTA) CNPJ: 04.487.946/0001-85
No que tange à CTA, na qualidade de fornecedora de bens ou prestadora de serviços, foram objeto de análise os pagamentos realizados em virtude das transferências voluntários (no SIAFI/SICONV) 721618 (...) .
 (...) 
Conforme já demonstrado no item anterior, não há impessoalidade nas transações comerciais entre a CTA e o EPA, devido ao vínculo estreito entre seus integrantes (..) .
Além disso, (...) em alguns pagamentos efetuados pelo instituto EPA à CTA, a senhora Aurenísia solicita o pagamento, realiza a transferência bancária e atesta o recebimento de recursos, em um momento como representante do EPA e em outro como presidente da CTA (...) .
III) IDS - INSTITUTO DE ASSESSORIA A CIDADANIA E AO DESENVOLVIMENTO LOCAL SUSTENTÁVEL - CNPJ: 06.068.973/0001-49
Em relação ao IDS, (...) foram objeto de análise os pagamentos (...) realizados em virtude das transferências voluntárias n. (...) 721618 (...) .
Ademais, torna-se imperioso repisar as estreitas ligações entre as instituições EPA, CTA e o presidente do IDS, o senhor Valter de Carvalho, as quais (...) , são suficientes para afastar a legitimidade dos pagamentos (...) . Esse senhor, além de acumular cargos de coordenador de convênios da CTA e do EPA com o Ministério do Desenvolvimento Agrário, figura como solicitante de todos os pagamentos realizados pela CTA ao IDS (...) . Já no que toca aos pagamentos realizados pelo Instituto EPA ao IDS, mais de 75% deles foram solicitados ou pelo mesmo Valter de Carvalho, ou por seu genro e ex-presidente da CTA, Ângelo Márcio, ou pela irmã deste e consultora do IDS, da CTA, e do Instituto EPA, Andréa Fernanda Fernandes de Sousa (...) .
O conluio entre as três entidades pode também ser confirmado pela emissão de edital conjunto (1.III.3) para a seleção de pessoal e pela coincidência de endereços registrados no histórico da base da Receita Federal (1.III.4) .
Como exposto, verifica-se que não houve a comprovação da prestação dos serviços e fornecimento dos bens analisados (...) .
 (...) 
2.2 Constatação 002: Cotações de preços inidôneas e sem observância aos princípios da impessoalidade, moralidade e economicidade." 
26.	Diante dos fatos narrados pelo órgão de controle interno, das evidências de inidoneidade dos documentos e da ausência dos esclarecimentos solicitados pelo MDA sobre a situação verificada, o Tomador de Contas, de forma acertada, impugnou a totalidade dos recursos repassados. 
27.	O Ministério Público Federal no Estado do Rio Grande do Norte apresentou denúncia contra 13 pessoas indiciadas no citado inquérito, dentre as quais a Sra. Aurenísia Celestino Figueiredo Brandão, originando o processo 0812298-73.2016.4.05.8400, em trâmite na Justiça Federal/RN e pendente de julgamento. A fim de trazer à baila informações relevantes para compreender a denúncia, transcreve-se resumo do MPF/RN sobre o caso (peça 20) :
"Aurenísia Celestino comandava o esquema, tendo presidido o Êpa! na época das irregularidades. O diretor financeiro do instituto era seu irmão, Cid Celestino. Ela também atuou como presidente da CTA de maio de 2006 a maio de 2014, enquanto seu outro irmão, Ciro Celestino, exercia as funções de diretor dessa entidade. Os três foram denunciados.
A investigação teve início em maio de 2010, a partir de fiscalização realizada pela Controladoria Geral da União (CGU) , e culminou na deflagração da 'Operação Êpa!', em 14 de dezembro de 2011, pela Polícia Federal, com apoio da CGU e do MPF. Nas buscas, chegou a ser encontrada, na sede da CTA, uma espécie de 'cartilha' de como fraudar uma proposta em uma licitação/cotação.
O esquema - De acordo com a denúncia do MPF, assinada pelo procurador da República Fernando Rocha, o grupo simulava cotações de preços, fraudando diversos documentos, para efetivar os desvios de recursos vindos dos ministérios. Nos processos fraudados constavam como concorrentes empresas dos próprios dirigentes e ainda de amigos e parentes, além de outras às quais eram repassados os recursos - sem que houvesse a prestação de serviços - com a condição de que 85% do dinheiro fosse devolvido para os dirigentes do instituto ou da cooperativa, ficando os demais 15% a título de 'comissão'.
Aurenísia Celestino, que também trabalhava como contadora, chegava a usar documentos de empresas de seus clientes particulares, sem conhecimento destes, para fazer parecer que havia, de fato, concorrência nas cotações de preço. A autenticação dos documentos fraudados era providenciada por Sidney Rodrigues dos Santos, tabelião substituto no 2º Ofício de Notas do Município de Santo Antônio e que também teve sua empresa, a SR dos Santos Comércio ME, beneficiada em alguns dos contratos.
Outro participante de relevância no esquema foi Ângelo Márcio Fernandes de Sousa. Cunhado de Sidney Rodrigues. Ele é ex-presidente da CTA e responsável pela empresa A M F de Sousa - ME e pela Associação de Promoção ao Desenvolvimento Local - APDL, ambas beneficiadas. Ele chegava a figurar, ao mesmo tempo, como coordenador do convênio e contratado das entidades, em uma espécie de autocontratação' absolutamente ilegal.
De forma semelhante, segundo o MPF, agia Valter de Carvalho, diretor do Instituto de Assessoria à Cidadania e ao Desenvolvimento Local Sustentável (IDS) . Sogro de Ângelo, ele foi ligado à APDL e chegou a atuar como coordenador de convênios tanto para a CTA quanto para o Instituto Êpa!, tendo nessa função solicitado pagamentos em favor de suas próprias empresas (IDS e a Associação de Orientação às Cooperativas do Nordeste - Assocene) . A ação indica que Valter recebeu recursos através de contas de sua esposa, da nora e de seu filho, Flávio, outro dos réus.
 (...) 
Miscelânea - Os convênios previam qualificação profissional nas áreas de Construção Civil, Petróleo, Gás e Turismo, além de outros serviços a serem executados no Rio Grande do Norte, Paraíba, Pernambuco e Alagoas. As empresas envolvidas nas fraudes em sua maioria sequer contavam com os serviços e produtos aos quais 'concorreram'. Estes eram fornecidos por terceiros contratados diretamente pelos denunciados, 'de maneira precária, sem qualquer obediência a critérios qualitativos'.
Houve casos de empresa de construção contratada para supostamente realizar transporte de alunos da zona rural. Papelaria concorrendo na locação de automóveis e pizzaria a contratos de qualificação de pessoal. Diversas das cotações de preços fraudadas contêm documentos conflitantes, que falam de locais diferentes, serviços diversos e até indicam como fonte de recursos os ministérios errados. A própria Aurenísia chegou a ser registrada como contratada para prestação de serviço de transporte dos alunos.
Ela teve uma de suas empresas, a Celestino & Figueiredo Ltda., contratada em alguns dos convênios. O endereço dessa empresa, segundo constatou a CGU, era o mesmo informado como sendo a sede da CTA, bem como o escritório de contabilidade de Aurenísia e lá funcionava o telefone pertencente à A. M. F de Sousa, do denunciado Ângelo Marcio.
A denúncia do MPF tramita na Justiça Federal sob o número 0812298-73.2016.4.05.8400."
28. 	Ademais, as relações de pagamentos acostadas posteriormente pela própria defesa (peça 19, p. 10 a 36) , confirmam, em grande medida, as irregularidades detectadas no Relatório da CGU e no bojo da operação desencadeada pela Polícia Federal e pelo órgão de controle interno, na medida em que constam pagamentos viciados à Cooperativa dos trabalhadores Autônomos - CTA, ao próprio Instituto EPA - Espaço de Produção ao Desenvolvimento Sustentável, à Associação de Promoção ao Desenvolvimento Local (APDL) , à Assessoria à Cidadania e ao Desenvolvimento Local Sustentação (IDS) , à Associação de Orientação às Cooperativas do Nordeste (Assocene) , dentre outros. 
29.	No Relatório da CGU foram avaliados pagamentos efetuados à CTA, ao IDS, à APL, à Assocene, dentre outras empresas, considerados ilícitos por aquele órgão (peça 19, p. 42 a 53) . Rememora-se ainda a presunção de veracidade, razoabilidade do método de apuração do valor devido e fé pública do Relatório da CGU.
30.	Nessa conexão de ideias, em vista da falta de elementos necessários e suficientes à formalização da prestação de contas e diante da impossibilidade de apreciar a adequada utilização dos recursos federais em exame, das evidências cabais da inidoneidade dos documentos apresentados pelo grupo e de esquema criminoso envolvendo os responsáveis na execução da avença, entendo que está seguramente evidenciada a necessidade de responsabilização do Instituto EPA - Espaço de Produção ao Desenvolvimento Sustentável e da Sra. Aurenísia Celestino Figueiredo Brandão, uma vez que era a Diretora-Presidente da entidade à época dos repasses e da gestão dos recursos em epígrafe. 
31.	É dizer, a responsável utilizou toda a verba federal que foi repassada durante a sua gestão à frente da entidade, mas deixou de comprovar sua adequada aplicação. 
32.	No tange à responsabilização do Instituto EPA - Espaço de Produção ao Desenvolvimento Sustentável, este entendimento está consolidado no Verbete 286 da Súmula de Jurisprudência do TCU, segundo o qual: 
"A pessoa jurídica de direito privado destinatária de transferências voluntárias de recursos federais feitas com vistas à consecução de uma finalidade pública responde solidariamente com seus administradores pelos danos causados ao erário na aplicação desses recursos". 
33.	Considerando que, tanto na fase interna desta TCE quanto após as citações e as audiências promovidas por este Tribunal, os responsáveis deixaram de apresentar suficiente, idônea e adequada documentação referente à prestação de contas final, não há elementos para que se avalie a adequabilidade da destinação dada a tais recursos. Dessa forma, entendo que o Instituto EPA deve ser responsabilizado juntamente com a Sra. Aurenísia Celestino Figueiredo Brandão, devendo suas contas serem julgadas irregulares, com a imputação solidária do débito ora apurado.
34.	Por fim, a aplicação das sanções pecuniárias, como ponderado pela SecexTCE, não encontra óbice no que tange à prescrição da pretensão punitiva, tendo em vista que o prazo final para a prestação de contas recaiu em 30/7/2013, e os atos que autorizaram a citação e audiência dos responsáveis ocorreram no ano de 2019. 
35.	Assim, com base nos termos do Acórdão 1441/2016-TCU-Plenário (Relator Min. Benjamin Zymler e Redator Min. Walton Alencar Rodrigues) - o qual uniformizou a jurisprudência do TCU acerca da questão prescricional, e fixou o entendimento de que se aplica o prazo geral de prescrição de dez anos indicado no art. 205 do Código Civil, contado da data de ocorrência da irregularidade sancionada, segundo o art. 189 do Código Civil -, verifica-se a não incidência da prescrição da pretensão da pena no presente caso, podendo o Tribunal aplicar a multa do art. 57 da Lei 8.443/1992 aos responsáveis arrolados nestes autos.
36.	Cumpre ainda autorizar o pagamento das dívidas em até 36 parcelas mensais e consecutivas, caso solicitado, e a cobrança judicial das dívidas, bem como encaminhar cópia do Acórdão que vier a ser proferido à Procuradoria da República no Estado do Rio Grande do Norte, com fundamento no art. 16, § 3º, da Lei 8.443/1992 c/c o art. 209, § 7º, do Regimento Interno do TCU. 
	 Ante o exposto, voto por que seja adotada a deliberação que ora submeto a este Colegiado.
T.C.U., Sala das Sessões, em 29 de setembro de 2020.
MARCOS BEMQUERER COSTA
Relator